【裁判字號】    98,簡上,56
【裁判日期】    990426
【裁判案由】    給付票款
【裁判全文】
臺灣花蓮地方法院民事判決              98年度簡上字第56號
上  訴  人  金隆石業有限公司
法定代理人  丙○○
訴訟代理人  徐韻晴律師
被 上訴 人  丁○○
訴訟代理人  簡燦賢律師
複代理人    吳秋樵律師
上列上列當事人間請求給付票款事件，上訴人對於中華民國98年
10月9日臺灣花蓮地方法院98年度花簡字第219號第一審判決提起
上訴，本院於99年4月6日言詞辯論終結，判決如下：
    主  文
上訴駁回。
第二審訴訟費用由上訴人負擔。
    事  實  及  理  由
一、被上訴人起訴主張：
（一）其持有上訴人所簽發如附表所示之支票2紙（下稱系爭支
      票），詎屆期提示竟因存款不足而遭退票，屢經催討，上
      訴人均置之不理，爰依票據法律關係，請求上訴人給付等
      語。
（二）系爭「無記名」支票係訴外人乙○○持之向被上訴人借款
      時交付予被上訴人，是被上訴人票據關係上之前手為乙○
      ○而非上訴人，上訴人自無援用原因關係抗辯之餘地，而
      上訴人主張被上訴人取得票據並無對價關係並為惡意取得
      ，自應由上訴人就此事實負舉證責任。
（三）並聲明：上訴人應給付被上訴人新台幣（下同）90萬元，
      及自民國98年6月1日起至清償日止，按年息百分之6計算
      之利息。
二、上訴人則以：
（一）緣上訴人因需資金融通，而於經被上訴人同意後，簽發系
      爭支票2紙交訴外人乙○○持向被上訴人借款，未料，該
      筆款項竟未入帳，而乙○○亦避赴大陸經商。而乙○○就
      系爭支票並非有處分權人，僅係上訴人之使用人，是原審
      以訴外人乙○○為持系爭支票向被上訴人借款之有處分權
      人，顯屬有誤。
（二）況上訴人聽聞乙○○經濟狀況不佳，系爭支票又係透過乙
      ○○之提議而簽發向被上訴人借款，乙○○與被上訴人間
      是否真有資金往來，抑或周健壯與被上訴人共謀所設下之
      圈套令上訴人簽發系爭支票，不得而知。按無對價取得票
      據，不得享有優於其前手之權利，雖為使執票人喪失票據
      上之權利，然執票人之前手權利如有瑕疵，則取得人應繼
      受該瑕疵，人的抗辯並不中斷。是無對價取得票據之人，
      能否取得票據上之權利，視其前手如何而定，如前手無權
      利時，取得人即不能取得權利（最高法院68年台上字第
      3427號判例、票據法第14條規定參照），是本件原審判決
      應先調查被上訴人是否以無對價方式取得系爭票據，則因
      乙○○為無權取得票據權利之人，是被上訴人亦不得取得
      權利。
（三）本件被上訴人取得系爭支票與上訴人間並無對價關係，且
      係惡意取得，縱無惡意，亦有重大過失，不得享有票據上
      之權利，依票據法第13條、第14條規定及最高法院69年台
      上字第543號判例意旨，亦不得享有票據上之權利，要求
      上訴人付款，被上訴人之請求顯無理由。
（四）並聲明：被上訴人之訴駁回。
三、原審為被上訴人全部勝訴之判決，並依職權宣告假執行，上
    訴人不服，提起本件上訴，於本院聲明：(一)原判決廢棄。
    (二)被上訴人在第一審之訴。被上訴人則聲明：駁回上訴人
    之上訴。
四、被上訴人主張其執有上訴人所簽發如附表所示之系爭支票2
    紙，屆期提示未獲付款等情，業據提出支票及退票理由單各
    2紙為證，上訴人對系爭支票確係其所簽發並不爭執，惟以
    前詞置辯，是本件主要爭點在於：(1)兩造是否為直接前後手
    關係？(2)上訴人主張被上訴人有票據法第13、14條事由，有
    無理由？
五、經查：
（一）按無記名支票，得僅以交付轉讓之，此觀票據法第144條
      準用第30條第1項規定自明。又票據債務人不得以自己與
      發票人或執票人之前手間所存抗辯之事由對抗執票人，同
      法第13條前段亦定有明文。本件上訴人雖以前詞置辯，主
      張訴外人乙○○係本於上訴人之使用人地位，將系爭支票
      交付被上訴人，兩造間為直接前後手關係等語，並舉證人
      甲○○為證（詳本院卷第40 頁），然為被上訴人所否認
      ，經查，證人甲○○為上訴人法定代理人之妻，所言難免
      有迴護之情，且縱其證述為真，其證述內容亦僅能證明上
      訴人簽發系爭支票交付乙○○以持向被上訴人借款之事實
      ，並不能據以推斷訴外人乙○○持系爭支票交付被上訴人
      時，係基於上訴人之使用人之地位而非基於本人之地位為
      票據行為，是證人甲○○所述實難作為有利於上訴人之認
      定。而本件系爭如附表所示之支票2紙均係由訴外人乙○
      ○持之交付被上訴人之事實，既為兩造所不爭執，是依上
      述規定，無論乙○○與上訴人間之原因關係為何，均不得
      對抗被上訴人，上訴人既將系爭支票交付轉讓予乙○○，
      乙○○自取得系爭支票之處分權，上訴人辯稱兩造間為直
      接前後手關係等語，自無足採。
（二）又票據債務人不得以自己與發票人或執票人之前手間所存
      抗辯之事由對抗執票人。但執票人取得票據出於惡意者，
      不在此限；以惡意或有重大過失取得票據者，不得享有票
      據上之權利。無對價或以不相當之對價取得票據者，不得
      享有優於其前手之權利，票據法第13、14條分別定有明文
      。復按票據行為，為不要因行為，執票人不負證明關於給
      付之原因之責任，如票據債務人主張執票人取得票據出於
      惡意、詐欺、以無對價或以不相當對價取得時，則應由該
      債務人負舉證之責，最高法院64年臺上字第1540號判例、
      85年度臺上字第286號判決可資參照。是上訴人自應就其
      主張被上訴人取得票據並無對價關係並為惡意取得之有利
      於上訴人之事實，負舉證責任，惟上訴人並未舉出任何證
      據證明執票人即被上訴人取得系爭支票係出於惡意，或係
      以無對價或不相當對價取得，揆諸前開說明，上訴人自不
      能以之對抗被上訴人，況證人甲○○證稱上訴人簽發系爭
      支票係因需錢周轉，而於97年12月底簽發系爭2紙本票，
      交付公司股東黃惠瑛的先生乙○○持向被上訴人借款等語
      ，則上訴人豈有於交付支票後遲未獲票款時仍毫不聞問之
      理？上訴人復一再陳稱乙○○事後即避赴大陸經商無從傳
      訊，然本件被上訴人聲請支付命令並於98年6月17日送達
      上訴人時，係由乙○○代為收受（詳原審卷第12頁），顯
      見上訴人前揭所辯，均與常情不符難以採信。
六、綜上，系爭支票既係上訴人所簽發，並由訴外人乙○○持之
    交付被上訴人，而上訴人復未能舉證證明被上訴人取得系爭
    支票係出於惡意，或係以無對價或不相當對價取得，依據前
    揭規定，上訴人自應依系爭支票所載文義負發票人責任。從
    而，被上訴人本於票據法律關係，訴請上訴人給付被上訴人
    票款90萬元，及自98年6月1日起至清償日止，按年息百分之
    6計算之利息，為有理由，應予准許。又本件原審係適用簡
    易訴訟程序而為上訴人敗訴之判決，應依民事訴訟法第389
    條第1項第3款規定，依職權宣告假執行。是則原審判命上訴
    人如數給付，並依職權宣告假執行，於法並無不合。上訴意
    旨指摘原判決不當，求予廢棄改判，為無理由，應予駁回。
七、本件事證已臻明確，被上訴人聲請傳訊張秋香證明其取得系
    爭2紙支票業經支付相當之對價，暨兩造其餘攻擊、防禦方
    法及所提出之各項證據資料，核與判決結果不生影響，爰不
    逐一論述，附此敘明。
八、據上論結，本件上訴為無理由，依民事訴訟法第436條之1第
    3 項、第449條第1項、第78條，判決如主文。
中    華    民    國    99    年    4     月    26    日
                        臺灣花蓮地方法院民事庭
                            審判長法官  湯文章
                            法      官  陳鈺林
                            法      官  陳雅敏
以上正本係照原本作成。
本件不得上訴。
中    華    民    國    99    年    4     月    26    日
                            法院書記官  蕭惟
附表：
┌──┬─────┬─────┬─────┬──────┬───┐
│編號│付  款  人│ 票面金額 │  支  票  │  發  票    │帳  號│
│    │          │（新台幣）│  號  碼  │  日  期    │      │
├──┼─────┼─────┼─────┼──────┼───┤
│一  │臺灣銀行  │ 45萬元   │AP0000000 │98年5月31日 │5092-2│
├──┤花蓮分行  ├─────┼─────┼──────┼───┤
│二  │          │ 45萬元   │AP0000000 │98年5月31日 │5092-2│
└──┴─────┴─────┴─────┴──────┴───┘

司法院資訊處製作；財團法人民間司法改革基金會備份。
